【裁判字號】    98,保險,73
【裁判日期】    991022
【裁判案由】    給付保險金等
【裁判全文】
臺灣臺中地方法院民事判決              98年度保險字第73號
原      告  乙○○
訴訟代理人  方文  律師
複  代理人  丙○○
            甲○○
被      告  三商美邦人壽保險股份有限公司
法定代理人  丁○○
訴訟代理人  郭宏義  律師
            池泰毅  律師
            張志朋  律師
上列當事人間請求給付保險金等事件，經本院於民國99年9月30
日言詞辯論終結，判決如下：
    主      文
被告應給付原告新臺幣壹拾伍萬捌仟玖佰壹拾肆元，及自民國九
十八年九月十一日起至清償日止按週年利率百分之十計算之利息
。
原告其餘之訴駁回。
訴訟費用由被告負擔百分之二十，餘由原告負擔。
本判決原告勝訴部分部分，得假執行。但被告以新臺幣壹拾伍萬
捌仟玖佰壹拾肆元為原告預供擔保，得免為假執行。
原告其餘假執行之聲請駁回。
    事實及理由
壹、兩造爭執要旨：
一、原告主張：其於民國90年1月5日投保被告之「20年繳費祥安
    終身壽險」(保單號碼：000000000000)及附加「新住院醫療
    保險附約」、「20年繳日額型住院醫療終身健康保險附約」
    等各項保險(下稱系爭保險)。原告於96年6月間因重度憂鬱
    、續於中國醫藥大學附設醫院(住院20餘日，有理賠)、97年
    6月24日中國醫藥大學附設醫院(住院35日，有理賠)。原告
    於維新醫療社團法人臺中維新醫院（下稱維新醫院）：1.自
    97 年8月4日起至同年10月13日為止住院71日；2.自97年10
    月28 日起至98年1月24日為止住院89日；3.自98年2月9日起
    至同年5月19日為止住院100日；4.自98年7月13日起至同年8
    月14 日為止住院33日；5.自98年8月15日起至同年9月28日
    為止住院45日；另自98年6月8日至同年7月7日於靜和醫院住
    院30 日。依系爭新住院醫療保險附約原告住院期間每日可
    獲得新台幣（下同）1,000元保險金。而依系爭日額型住院
    醫療終身健康保險附約：原告住院期間之前30日可獲得每日
    1,000 元之保險金，超過30日自第31日起每日可獲得1,500
    元之保險金。出院時依該次住院日數每日可獲得500元之出
    院療養金。原告以97年8月4日至98年8月14日住院期間所申
    請之理賠，實際獲得被告之理賠金額為293,086元。且原告
    投保期間並未積欠任何保費。原告事後陸續備齊申請文件(
    內含收據、診斷證明書、護理紀錄)請求被告依約給付保險
    金，被告則以「非確實在醫院接受治療」及「護理紀錄不完
    整」等理由拒不理賠部分保險金。故請求97年8月4日至98年
    9月28日止保險金765,914元【即1,059,000-293,086(已獲得
    理賠金)=765,914元】等語。並聲明：(1)被告應給付原告76
    5,914元，及自起訴狀繕本送達被告之翌日起至清償日止按
    週年利率百分之10計算之利息；(2)願供擔保，請准宣告假
    執行。
二、被告抗辯：新住院醫療保險附約第2、10條所約定之住院係
    指，被保險人因疾病或傷害，經醫師診斷，「必須入住醫院
    診療時」，經正式辦理住院手續並「確實在醫院接受診療者
    」。原告住院期間「請假」之日數，其人既不在醫院，不符
    合新住院醫療保險附約第2條「確實在醫院接受治療」之要
    件。而病例之記載乃紀錄醫療之軌跡，病例中未記載治療之
    情形者，亦不符合「確實在醫院接受治療」之要件。況原告
    住院之目的為療養，而非治療。且依照護理紀錄所示，原告
    並沒有住院必要，原告住院乃因與其妹需負擔母親之療養費
    ，又因其不願意工作，不願配合醫院之職能治療，而不斷以
    住院、出院方式向被告詐領保險金。再者，原告每次出院時
    ，主治醫師於出院病例摘要中對原告「出院時之狀況」均評
    估「改門診治療，惟原告於事隔五日至十餘日，即再辦理住
    院手續，甚不合理，而依照靜和醫院之回函，亦認為原告之
    住院以7至14日為合理，而原告在一年三個月期間，卻住院
    高達403日，第一次住院已達35日，此部分業經被告理賠，
    其餘部分應無住院之必要。另已經再次住院即不得請求前次
    住院之出院療養金，因為契約約定十天，原告出院三天後，
    再次住院就不可再行請求。退步言，即使原告請求有理由，
    亦僅得請求487,414元【即780,500(原告可請求)-293,086 (
    已獲得理賠金)=487,414元】等語。並聲明：(1)原告之訴及
    假執行之聲請均駁回；(2)如受不利判決，願供擔保請准宣
    告免為假執行。
參、本件經兩造整理並協議簡化爭點如下：
一、不爭執事項：（本院採為判決之基礎）
  (一)原告於90年1月5日投保被告之「20年繳費祥安終身壽險」(
    保單號碼：000000000000)及附加「新住院醫療保險附約」
    、「20年繳日額型住院醫療終身健康保險附約」等各項保險
    (下稱系爭保險)。
  (二)原告於96年6月間因重度憂鬱、續於中國醫藥大學附設醫院
    (住院20餘日，有理賠)、97年6月24日中國醫藥大學附設醫
    院(住院35日，有理賠)。
  (三)原告住院期間及日數：
    1.維新醫院部分：
    (1)自97年8月4日起至97年10月13日為止共71日。
    (2)自97年10月28日起至98年1月24日為止共89日。
    (3)自98年2月9日起至98年5月19日為止共100日。
    (4)自98年7月13日起至98年8月14日為止共33日。
    (5)自98年8月15日起至98年9月28日為止共45日。
    2.靜和醫院部分：
    (1)自98年6月8日起至98年7月7日為止共30日。
  (四)依系爭新住院醫療保險附約原告住院期間每日可獲得1000元
    保險金。而依系爭日額型住院醫療終身健康保險附約：原告
    住院期間之前30日可獲得每日1000元之保險金，超過30日自
    第31日起每日可獲得1500元之保險金。出院時依該次住院日
    數每日可獲得500元之出院療養金。
  (五)原告以97年8月4日至98年8月28日住院期間所申請之理賠，
    實際獲得被告之理賠金額為293,086元。
  (六)原告投保期間並未積欠任何保費。
  (七)原告備齊申請文件 (內含收據、診斷證明書、護理紀錄) 請
    求被告依約給付保險金，被告則以「非確實在醫院接受治療
    」及「護理紀錄不完整」等理由拒不理賠部分保險金。
二、爭執之事項：
  (一)原告之住院有無必要？
  (二)原告住院之目的為治療亦或療養？(是否為新住院醫療保險
    附約第13條第2項第4款或日額型住院醫療終身健康保險附約
    第15條第6款之排除責任？)
  (三)原告住院中請假及病歷中未記載治療之日數是否符合新住院
    醫療保險附約第2、10條之規定？
  (四)原告出院後再次入院可否請求前次住院之出院療養保險金？
  (五)原告請求97年8月4日至98年9月28日止保險金765,914元及法
    定遲延利息是否有理由？
參、得心證之理由：
一、按保險對象住院後，不得擅自離院。因特殊事故必須離院者
    ，經徵得診治醫師同意，並於病歷上載明原因及離院時間後
    ，始得請假外出。晚間不得外宿。未經請假即離院者，視同
    自動出院，全民健康保險醫療辦法第17條定有明文（即修正
    前第15條）。又依據系爭保險合約之新住院醫療保險附約第
    2 條第4款約定：本附約所稱「住院」係指被保險人因疾病
    或傷害，經醫師診斷，必須入住醫院診療時，經正式辦理住
    院手續並確實在醫院接受診療者，是住院之要件，除經醫師
    診斷外，尚須實際在醫院接受診療。是本件原告於96年6月
    間因重度憂鬱、續於中國醫藥大學附設醫院住院20餘日；97
    年6月24日中國醫藥大學附設醫院住院35日，其後再於：
    (1)自97年8月4日起至97年10月13日為止共71日；(2)自97年10
    月28日起至98年1月24日為止共89日；(3)自98年2月9日起至
    98年5月19日為止共100日；(4)自98年7月13日起至98年8月14
    日為止共33日；(5)自98年8月15日起至98年9月28日為止共45
    日，於維新醫院住院治療，另自98年6月8日起至98年7月7日
    為止共30日，在靜和醫院住院治療。此為兩造所不爭（見兩
    造不爭執事項第(三)項）。惟查，原告(1)自97年8月4日起至97
    年10月13日為止71日住院期間，有27日無護理記錄，請假日
    數則為27日；(2)自97年10月28日起至98年1月24日為止89 日
    住院期間，有41日無護理記錄，請假日數則為28日；(3)98年
    2月9日至98年5月19日共100日住院期間，有60日無護理記錄
    ，請假日數則為19日；(4)98年6月8日至98年7月7日共30日住
    院期間，請假日數為2日；(5)98年7月13日至98年9月28日住
    院78日期間，有47日無護理記錄，請假日數為8日，以上可
    參照維新醫院及靜和醫院病歷可知，原告對於上情亦不爭執
    ，可信為真。而原告住院期間，卻出現無護理記錄之情形，
    顯見其於該等日數並未接受診療，實難認為符合實際在醫院
    接受診療之情形，是被告抗辯此部分之日數應排除於系爭契
    約所約定之住院範圍外，尚屬可採，是以此為計，前述(1)、
    (2)、(3)、(4)、(5)期間，其符合上開所述住院之要件之日數分
    別僅剩44日（即71-27=44）、48日（即89-41=48）、40日（
    即100-60=40）、30日（即30- 0=30）、31日（即78-47=31
    ）。
二、次查，原告經診斷為罹患「主要憂鬱症（Major depression
    ）」，其曾於94年間因情緒低落、多次燒炭自殺，開始至醫
    院接受精神科治療；而維新醫院對於「憂鬱症」之診斷，並
    非僅以「病患主訴」為判斷對象，係應用精神病史、精神理
    學檢查、臨床心理衡鑑等客觀工具予以綜合鑑別。原告(1)自
    97年8月4日起至97年10月13日為止第一次住院共71日。(2)自
    97年10月28日起至98年1月24日為止第二次住院共89日。(3)
    自98年2月9日起至98年5月19日為止第三次住院共100日。(4)
    自98年7月13日起至98年9月28日為止第四次住院共78日。另
    第一次住院時自97年8月4日起至同年月19日為止係居住在精
    神科急性病房，其餘皆於精神科慢性復健病房接受治療。第
    一次住院時前，原告係於中國醫藥大學附設醫院精神科疾病
    房收治。依照健康保險局之規定，病患於維新醫院急性病房
    住院接受藥物治療，團體心裡治療、個別心理治療、職能治
    療等，而於慢性復健病房住院時接受制式精神復健治療。而
    一般急性精神疾病住院以60日為上限，約36日為平均值，而
    於精神科慢性復健病房住院目前尚無上限，但以兩年為度，
    慢性復健病房之治療價值，尚非門診治療所能完全代替。而
    所謂之「請假」，於我國醫療體系，依健保局規定應稱為「
    院外適應治療」，每三個月以20日為適當。於我國，急性精
    神病住院及精神科慢性復健均屬「治療」，但於他國精神醫
    療體系，常將慢性復健住院定為「療養」。原告於每次出院
    後，因病情變化又再度入院之情形均經醫師評估。至於原告
    有無可能「裝病」及「誇大病情」以達住院目的藉以領取保
    險乙節，則屬道德風險，非該醫院所能置喙。以上可參照維
    新醫院99年8月25日維醫社法字第0990000269號函在卷可參
    。是依照維新醫院上開函文所示，原告於上開四次之住院均
    係經醫師除參酌病患之主訴之外，尚有應用精神病史、精神
    理學檢查、臨床心理衡鑑等客觀工具予以綜合鑑別，而診斷
    原告係罹患「主要憂鬱症」。至於原告每次住院均係經過醫
    師之評估而後決定應予住院，並非僅依照原告主訴之症狀即
    給予住院之治療。且原告除第一次住院時自97年8月4日起至
    同年月19日為止係居住在精神科急性病房接受治療外，其餘
    皆於精神科慢性復健病房接受治療，該等醫治行為均屬治療
    ，並非被告所稱之療養。而住院期間請假，既經徵得診治醫
    師同意，而屬「院外適應治療」，是被告抗辯原告請假部分
    亦應扣除，尚非有據。
三、第查，原告自98年6月8日起至98年7月7日為止在靜和醫院住
    院治療期間，依據臨床觀察個案屬適應性憂鬱，因壓力導致
    有自殺意念，及憂鬱症狀，短期住院應可避免自殺之危險。
    而自殺意念及憂鬱症狀，短期住院固可避免自殺之危險，固
    有住院治療必要，而一般情形住院期間約為7至14日內可被
    接受，此可參照卷附靜和醫院99年1月20日中仁靜醫字第039
    號函。而參照該醫院之護理觀察紀錄記載：原告曾陳稱：「
    我是因焦慮，太易緊張想住院」等語，原告更曾表示「案母
    因過去被案父施暴，Ma受不了在pt（指病患即原告）6歲的
    時候離家出走，拋棄病患及其他手足，使得案兄及案弟很恨
    案母，現在不願負擔Ma的照顧費，都是pt及案女在負擔」、
    「案女和pt表示住院當時詹Dr.（指醫師）有說要讓pt住一
    個月，是不是可以住到二個月，因為這樣案女來看pt會比較
    方便，案女的住處離(H)（指醫院）較近…」等語，此有社
    會工作家族治療記錄表在卷可參。而原告在靜和醫院住院期
    滿前，於98年7月6日經社會工作師張盟弦輔導後，卻紀錄：
    「7月6日：病患表示我也不怕社工師(SWR)知道，我來住院
    是為了領取保險金，因真的沒辦法，我和案妹兩個人要負擔
    案母一個月五萬多的療養費」等語，此有社會工作支持性心
    理治療記錄單在卷可稽，原告該次住院是否果真有自殺之危
    險，顯有疑問，反而依照其治療期滿前所述，其係因扶養母
    親之家計所需，而以虛擬病情，使醫師決定讓其住院，並以
    此方式達到向被告領取保險金之目的，其此部分之住院顯非
    有必要。
四、依照兩造簽訂之日額型住院醫療終身健康保險附約第2條及
    新住院醫療保險附約第11條約定：被保險人於本附約有效期
    間，因同一疾病或傷害及其引起之併發症，必須住院二次以
    上時，其每次出院日期與再入院日期間隔未逾14日者，為同
    一次住院，而依照日額型住院醫療終身健康保險附約第10條
    第1項第2款之約定總給付日數最高以180日為限，而新住院
    醫療保險附約第10條則約定：最高不得逾越120日。復查，
    原告於97年8月4日至同年10月13日住院期間，與先前已理賠
    於同年6月24日起至同年7月28日之住院期間僅間隔6日，另
    與同年10月28日起至98年1月24日住院期間僅間隔14日，依
    上開說明此三段住院期間應以同一次住院論，扣除已經給付
    之先前已理賠之35日，依照新住院醫療契約得請求金額為：
    1,000元X(120-35=85)=85,000元，日額型醫療契約得請求金
    額為：1,500X（44+48）=138,000元。另98年2月9日起至同
    年5月19日為止之住院期間，與前次住院期間已間隔15日乃
    屬另一次住院，如前所述，其符合住院之日數僅40日，是此
    部分原告得依據新住院醫療契約請求之金額為1,000元X40=4
    0,000元，另依日額型醫療契約得請求金額為：30X1,000元+
    10X1,500=45,000元。至於原告於98年6月8日起至同年7月7
    日為止之住院期間，如前所述，既係原告虛擬病情，為使醫
    師決定讓其住院，並以此方式達到向被告領取保險金之目的
    ，其此部分之住院顯非有必要。另原告98年7月13日起至同
    年9月28日為止之住院期間，已與前次得請領住院給付之住
    院期間相隔超過14日，亦屬另一次住院，如前所述，其符合
    住院之日數僅31日，是此部分依據新住院醫療契約所得請求
    之金額為1,000元X31=31,000元，而日額型醫療契約得請求
    金額為：30X1,000元+1X1,500=31,500元；以上合計為370,5
    00元（即85000+138000+40000+45000+31000+31500= 370500
    ）。
五、復按保險契約之解釋，應探求契約當事人之真意，不得拘泥
    於所用之文字，如有疑義時，以作有利於被保險人之解釋為
    原則，保險法第54條第2項定有明文。查依照兩造簽訂之日
    額型住院醫療終身健康保險附約第11條約定：被保險人有本
    附約第9條約定之情事且已住院療養者，被告按實際住院日
    數乘以「每日住院保險金額」的50%給付出院療養金，但被
    保險人同一次住院期間之給付日數最高以180日為限。查本
    件系爭保險契約對於出院療養金既有明文約定其給付條件，
    並約定同一次住院給付期間之給付日數之高限制，及定期間
    隔日數之區隔方法，雖造成請求出院療養金時，同時得請求
    住院保險金給付之情形，然此一情形既為系爭保險契約訂定
    時所得預知之情形，卻未特別明文排除，依上開說明，自應
    為有利於被保險人之解釋，而認為請求出院療養金不應受請
    求住院保險金給付之影響。是依上開說明觀之，原告所得請
    求之出院療養金分別為：(一)97年8月4日起至同年10月13日為
    44X500元=22,000元；(二)97年10月28日起至98年1月24日為48
    X500元=24,000（上開二次住院雖以同一次住院，惟其合計
    仍未超過180日之上限）；(三)98年2月9日起至同年5月19日為
    40X500元=20,000元；(四)97年7月13日起至同年9月28日為
    31X500元=15,500，以上合計81,500元。
六、綜上所述，原告依據兩造所約定之系爭保險契約之法律關係
    所得請求97年8月4日至98年9月28日住院期間所申請之理賠
    金額合計為452,000元（即370500+81500=452000），扣除原
    告實際獲得理賠金額293,086元，尚有158,914元未受給付。
    又原告備齊文件向被告請求給付保險金，至原告起訴狀繕本
    送達被告翌日（即98年9月11日）已超過15日，是原告請求
    告應給付158,914元，及自起訴狀繕本送達被告之翌日（即
    98年9月11日）起至清償日止按週年利率百分之10計算之利
    息，符合保險法第34條之規定，為有理由，應予准許；至於
    逾此請求部分，則屬無據，應予駁回。
七、本件為所命給付金額未逾50萬元之判決，於原告勝訴部分，
    爰依職權宣告假執行。而被告陳明願供擔保請准宣告免為假
    執行，經核尚無不合，爰酌定相當擔保金額准許之。至於原
    告敗訴部分，其假執行之聲請，因失所依附，應予駁回。
八、本件事證已臻明確，兩造其餘之攻擊防禦方法，與判決基礎
    之事實及結果並無影響，爰不予審酌，併此敘明。
肆、訴訟費用負擔之依據：民事訴訟法第78條。
中    華    民    國    99    年    10    月    22    日
                  民事第三庭    法  官  許石慶
正本係照原本作成。
如對本判決上訴，須於判決送達後20日內向本院提出上訴狀。
中    華    民    國    99    年    10    月    22    日
                                書記官

司法院資訊處製作；財團法人民間司法改革基金會備份。
